ACORDAO-COMPLETO-2352835

ACÓRDÃO 10623/2019 ATA 38/2019 - SEGUNDA CÂMARA

VISTOS, relatados e discutidos estes autos de Tomada de Contas Especial instaurada pela Fundação Nacional de Saúde - Funasa, em razão da omissão no dever de prestar contas e da não comprovação da boa e regular aplicação dos recursos repassados ao Município de Campo Grande/AL por força do Termo de Compromisso TC/PAC 0003/2008, celebrado entre aquela fundação e o aludido Município para a execução do Sistema de Abastecimento de Água dos seguintes povoados: Papagaio, Taboca, Curral e Inxunda,
ACORDAM os Ministros do Tribunal de Contas da União, reunidos em Sessão da Segunda Câmara, com fundamento nos arts. 1º, inciso I, 16, inciso III, alíneas “a” e “c”, e §2º da Lei nº 8.443, de 16 de julho de 1992, c/c os arts. 19 e 23, inciso III, da mesma Lei, e com arts. 1º, inciso I, 209, incisos I e III, e §4º, 210 e 214, inciso III, do Regimento Interno do TCU, em:
9.1. julgar irregulares as contas dos Srs. Miguel Joaquim dos Santos Neto (CPF: XXX.464.734-XX) e Arnaldo Higino Lessa (CPF: XXX.162.164-XX) , ambos ex-Prefeitos do Município de Campo Grande/AL, e condená-los, solidariamente, ao pagamento das quantias de R$ 160.446,70 (cento e sessenta mil, quatrocentos e quarenta e seis reais) e R$ 160.446,70 (cento e sessenta mil, quatrocentos e quarenta e seis reais) , com a fixação do prazo de 15 (quinze) dias, a contar das notificações, para comprovarem, perante o Tribunal (art. 214, inciso III, alínea “a”, do Regimento Interno) , os recolhimentos das dívidas aos cofres da Fundação Nacional de Saúde - FUNASA, atualizadas monetariamente e acrescidas dos juros de mora, calculados, respectivamente, a partir de 23/04/2012 e 18/10/2012, até a data do recolhimento, na forma prevista na legislação em vigor;
9.2. aplicar, individualmente, aos responsáveis, Miguel Joaquim dos Santos Neto (CPF: XXX.464.734-XX) e Arnaldo Higino Lessa (CPF: XXX.162.164-XX) , a multa prevista no art. 57 da Lei nº 8.443, de 16 de julho de 1992, c/c o art. 267 do Regimento Interno, no valor de R$ 36.000,00 (trinta e seis mil reais) , com a fixação do prazo de 15 (quinze) dias, a contar das notificações, para comprovarem, perante o Tribunal (art. 214, inciso III, alínea “a”, do Regimento Interno) , o recolhimento das dívidas ao Tesouro Nacional, atualizadas monetariamente desde a data do presente Acórdão até a do efetivo recolhimento, se forem pagas após o vencimento, na forma da legislação em vigor;
9.3. autorizar, desde já, se requerido, o pagamento das dívidas mencionadas nos itens 9.1 e 9.2 acima, em até 36 (trinta e seis) parcelas mensais consecutivas, nos termos do art. 26 da Lei n.º 8.443, de 16 de junho de 1992, c/c o art. 217 do Regimento Interno, fixando aos Responsáveis o prazo de 15 (quinze) dias, a contar do recebimento das notificações, para comprovarem perante o Tribunal o recolhimento da primeira parcela, e de trinta dias, a contar da parcela anterior, para comprovarem os recolhimentos das demais parcelas, devendo incidir sobre cada valor mensal, atualizado monetariamente, os juros devidos, na forma prevista na legislação em vigor;
9.4. alertar os Responsáveis que a falta de comprovação do recolhimento de qualquer parcela importará o vencimento antecipado do saldo devedor, nos termos do § 2º do art. 217 do Regimento Interno deste Tribunal;
9.5. determinar à Sec/AL que inclua nas notificações para o pagamento dos valores mencionados nos itens 9.1 e 9.2 o disposto nos itens 9.3 e 9.4, com fundamento no art. 15 e no art. 18, inciso II, alínea “a”, da Resolução n.º 170, de 30 de junho de 2004;
9.6. autorizar, desde logo, nos termos do art. 28, inciso II, da Lei nº 8.443, de 1992, a cobrança judicial das dívidas, caso não atendidas as notificações; e
9.7. encaminhar cópia do presente Acórdão, acompanhado dos respectivos relatório e voto que o fundamentam, à Procuradoria da República no Estado de Alagoas, nos termos do art. 16, §3º, da Lei nº 8.443/1992, com a informação de que a decisão está sujeita a Recurso de Reconsideração previsto no art. 285 do RI/TCU.

Tomada de contas especial contra o Sr. Miguel Joaquim dos Santos Neto (ex-Prefeito do município de Campo Grande/AL). Omissão no dever de prestar contas dos recursos do Termo de Compromisso n° TC/PAC n° 0003/2008 (Siafi 644250/2008)firmado com a Funasa, "Sistema de Abastecimento de Água - Povoados: Papagaio, Taboca, Curral e Inxunda".

Segunda Câmara

Prefeitura Municipal de Campo Grande - AL.

3. Interessados/Responsáveis:
3.1. Interessado: Fundação Nacional de Saúde (26.989.350/0001-16)
3.2. Responsáveis: Arnaldo Higino Lessa (XXX.162.164-XX); Miguel Joaquim dos Santos Neto (XXX.464.734-XX).

13.1. Ministros presentes: Ana Arraes (Presidente), Augusto Nardes e Raimundo Carreiro (Relator).
13.2. Ministro-Substituto convocado: André Luís de Carvalho.

RAIMUNDO CARREIRO

Tratam os autos de Tomada de Contas Especial instaurada pela Fundação Nacional de Saúde - Funasa, em razão da omissão no dever de prestar contas e da não comprovação da boa e regular aplicação dos recursos repassados ao Município de Campo Grande/AL por força do Termo de Compromisso TC/PAC 0003/2008, celebrado entre aquela fundação e o aludido Município para a execução do Sistema de Abastecimento de Água dos seguintes povoados: Papagaio, Taboca, Curral e Inxunda.
INSTRUÇÃO INICIAL
2.	Consoante instrução inicial contida à peça 2, o disposto no art. 4º da IN-TCU nº 56/2007 foi observado, vez que constam nos autos os documentos elencados no referido dispositivo normativo que se enquadram ao caso vertente e que possibilitam a análise do mérito da questão em debate e o amplo exercício do contraditório e do direito de defesa.
3.	Por meio da referida instrução foi proposta a citação do Sr. Miguel Joaquim dos Santos Neto, então prefeito do Município de Campo Grande/AL, para que apresentasse alegações de defesa e/ou recolhesse aos cofres da Fundação Nacional de Saúde a importância indicada à peça 2, em razão da omissão no dever de prestar contas e da não comprovação da boa e regular aplicação de recursos públicos repassados ao aludido Município por força do Termo de Compromisso n. 0003/2008.
DESPACHO
4.	Considerando que “os gastos associados à obra conveniada foram todos realizados no mandato de Arnaldo Higino Lessa”, o então Relator do feito, por conseguinte, determinou, por meio do despacho contido à peça 4, que a citação fosse realizada de forma solidária, incluindo os dois referidos gestores.
CITAÇÕES
5.	Conforme documentos Ofício de Citação e respectivas ciências contidos às peças 6/8, 9 e 16, ambos os responsáveis foram regularmente citados, mas nenhum dos responsáveis apresentou alegações de defesa e/ou recolheu os débitos a eles imputados.
INSTRUÇÃO APÓS AS CITAÇÕES
6.	Sobreveio, então, a instrução contida à peça 29, por meio da qual a Unidade Técnica propôs fossem as contas julgadas regulares, com ressalvas, quanto ao Sr. Arnaldo Higino Lessa, e irregulares, com condenação em débito, quanto ao Sr. Miguel Joaquim dos Santos Neto.
PARECER DO MINISTÉRIO PÚBLICO QUE ATUA JUNTO A ESTE TRIBUNAL DE CONTAS DA UNIÃO
7.	O i. representante do MP/TCU, Procurador-Geral Paulo Soares Bugarin, discordou, todavia, da aludida proposta, pugnando pelo julgamento irregular das contas de ambos os responsáveis e condenação solidária, com imposição de multa. (peça 31) 
JUNTADA DE NOVOS ELEMENTOS E DESPACHO DO RELATOR
8.	Instruído o feito, como destacado nos itens 6 e 7 acima, o prefeito do Município de Campo Grande/AL apresentou alegações de defesa, com documentação para comprovar a boa e regular aplicação dos recursos em análise (vide peças 35/36) .
9.	Por tal razão, o então Relator do presente feito determinou, então, a remessa dos autos – com os novos elementos apresentados – à Funasa para que a análise da prestação de contas fosse realizada, determinando ainda a reinstrução do feito. (peça 37) 
RESPOSTA DA FUNASA – ANÁLISE DA PRESTAÇÃO DE CONTAS
10.	Por meio do Ofício contido à peça 48, a Funasa encaminhou resposta acerca dos novos elementos de prestação de contas apresentados nos autos.
INSTRUÇÃO FINAL
11.	Instruído definitivamente o feito, às peças 49/50 a Unidade Técnica apresentou proposta final de encaminhamento, acorde, que, nos termos do inciso I, §3º do art. 1º da Lei nº 8.443/92 transcrevo:
“INTRODUÇÃO
Cuidam os autos de tomada de contas especial instaurada pela Fundação Nacional de Saúde, em desfavor do Sr. Miguel Joaquim dos Santos Neto, ex-prefeito, em razão de omissão no dever de prestar contas e não comprovação da boa e regular aplicação quanto aos recursos repassados ao Município de Campo Grande/AL por força do Termo de Compromisso TC/PAC 0003/2008 (Siafi 644250) , celebrado com a Fundação Nacional de Saúde (Funasa) , que teve por objeto a execução do “Sistema de Abastecimento de Água - Povoados: Papagaio, Taboca, Curral e Inxunda”, consoante Plano de Trabalho à peça 1, p. 163-165 e 203-205.
HISTÓRICO 
2.	Conforme disposto na cláusula primeira do termo da aprovação formal do termo de compromisso foram previstos R$ 361.000,00 a serem repassados pela Funasa para a execução do objeto (peça 1, p. 71) , aos quais se soma a contrapartida municipal, no valor de R$ 11.000,00 prevista na cláusula segunda - da contrapartida do termo de compromisso (peça 1, p. 65) .
3.	Os recursos federais foram repassados em duas parcelas, mediante as ordens bancárias abaixo (peça 1, p. 233 e 249) :
	ORDEM BANCÁRIA
	DATA
	VALOR (R$) 

	2012OB802711
	23/4/2012
	160.446,70

	2012OB807226
	18/10/2012
	160.446,70

4.	O ajuste vigeu no período de 31/12/2008 a 25/4/2014, e previa a apresentação da prestação de contas até 24/6/2014 (peça 1, p. 353) , conforme cláusulas terceira e sétima do termo de compromisso, relativa à vigência, alterado pelos termos aditivos (peça 1, p. 93, 99, 109, 207-211, 221 e 271-275) .
5.	Quanto à execução física do objeto do ajuste, este foi definido pelo termo aditivo e plano de trabalho à peça 1, p. 203-211.
6.	A Funasa realizou a primeira visita ao empreendimento em 10/10/2012 e constatou que os serviços estavam em execução “com cerca de 68,50% do total concluído” (peça 1, p. 241-242) . A segunda visita ocorreu em 6/6/2013 tendo a equipe constatado a execução de 84,5% do objeto previsto (peça 1, p. 277-278) . Figura na conclusão do relatório que “durante a nossa visita constatamos que os serviços estão praticamente concluídos, inclusive com o sistema em funcionamento, entretanto falta a Prefeitura enviar o Relatório 1 Final e a Prestação de Contas Final”.
7.	A terceira visita da Funasa ao empreendimento foi em 15/8/2013 e no parecer técnico final a equipe fez constar: “no momento da nossa visita verificamos que o sistema está em funcionamento, entretanto falta à Prefeitura enviar o Relatório n°01 Final e a Prestação de Contas para que o convênio seja encerrado” (peça 1, p. 279-280) .
8.	Posteriormente, entre 23 de 27 de setembro de 2013, a Funasa realizou a última visita técnica nas obras objeto do Termo de Compromisso (peça 1, p. 286-293) . Na conclusão do relatório consignou:
Quando da Apresentação da Prestação de Contas Final, o Município deverá restituir ao erário, o valor de R$ 2.582,44 do saldo da contrapartida não utilizada no objeto do convênio + os rendimentos da aplicação financeira atualizada até a data presente.
9.	A Funasa notificou o prefeito em 30/9/2013 para alertar sobre a necessidade de recolher à Funasa, via GRU, a importância de R$ 2.582,44 (peça 1, p. 295-297) . Não consta nos autos nenhuma resposta.
10.	Em 8/5/2014, a Funasa realizou outra visita presencial e registrou no relatório a execução de 91% dos serviços, além do seguinte parecer técnico (peça 1, p. 303-305) :
Após Visita Técnica realizada pelos engenheiros Jaidê Bento dos Santos e José Antônio Costa Silva foi constatado que os serviços estão praticamente concluídos e que o sistema encontra-se em funcionamento, porém para que o convênio seja concluído é necessário que a Prefeitura de Campo Grande providencie a seguinte documentação:
- Termo de Recebimento Definitivo da Obra com a assinatura do Prefeito e do engenheiro responsável pela fiscalização dos serviços;
- Termo de recebimento pela operação do sistema pela CASAL, em virtude da empresa ser a Concessionária local;
- AS built dos serviços executados;
- Cadastro das ligações domiciliares realizadas.
11.	Em 26/5/2014, a Funasa notificou o prefeito, Miguel Higino, acerca da não apresentação da prestação de contas final do Termo de Compromisso 003/2008 (peça 1, p. 309-310 e 315) .
12.	Nova visita técnica no objeto do repasse foi realizada em 3/6/2014 e foi constatada a execução de 98% do objeto. No relatório emitido foram inseridos os mesmos registros transcritos no item 10 acima, além de (peça 1, p. 311-313) :
Quanto aos serviços executados e materiais utilizados durante a execução dos mesmos estes são de responsabilidade do Engenheiro Fiscal da Prefeitura conforme ART constante na f1.331 do Processo de Projeto.
13.	Nova notificação ao prefeito foi expedida em 21/7/2014 para informar que o TC/PAC 003/2008 estava na situação inadimplente em razão do não saneamento das pendências verificadas e já objeto de notificação anterior (peça 1, p. 319-321) . Em 11/8/2014 foi procedida nova notificação, desta feita relativa à omissão no dever de prestar contas (peça 1, p. 323-327) , reiterada em 2/9/2014 (peça 1, p. 329-335) .
14.		Diante do persistente silêncio do prefeito, foi emitido o Relatório do Tomador de Contas Especial que concluiu que a TCE foi instaurada em razão da omissão no dever de prestar contas e pela responsabilidade do prefeito, Miguel Joaquim dos Santos Neto (peça 1, p. 367-373) .
15.	A Secretaria Federal de Controle Interno (SFCI) emitiu o Relatório e o Certificado de Auditoria 1285/2015 (peça 1, p. 403-407) .
16.	O Ministro de Estado da Saúde atestou ter tomado conhecimento do processo (peça 1, p. 409) .
17.	No âmbito deste Tribunal foi lavrada a instrução preambular à peça 2 que se posicionou pela citação do prefeito, Miguel Joaquim dos Santos Neto, em razão da omissão no dever de prestar contas, com base no exame técnico lavrado nos seguintes termos:
17. 	inicialmente deve-se ressaltar que foi signatário do convênio o ex-prefeito, Arnaldo Higino Lessa, eleito em 2009 para o mandato 2009 a 2011, ano da liberação dos recursos.
18.	 Em 1/1/2013, tomou posse o prefeito Miguel Joaquim dos Santos Neto. Verifica-se que o novo prefeito tomou posse na vigência do ajuste, e ainda solicitou à Funasa a prorrogação de prazo para apresentar a prestação de contas.
19.	 Contudo, alguns documentos exigidos nas vistorias técnicas da Funasa não foram apresentados, conforme registrado nos itens 10 e 12 supra. Além disso, transcorrido o prazo avençado para apresentar a prestação de contas, o prefeito não atendeu aos chamamentos da Funasa, o que caracteriza a omissão no dever de prestar contas e a não comprovação da boa e regular aplicação dos recursos federais repassados ao Município de Campo Grande/AL pelo Termo de Compromisso TC/PAC 003/2008.
20.	 Registre-se que a Funasa, em fiscalização realizada em maio/2014 – após o final da vigência -, considerou que o objeto do convênio havia sido executado, restando algumas pendências documentais, que não impediam o aproveitamento das obras pelos beneficiários.
21. 		Registre-se que o fato de a obra ter sido executada não afasta o dever de prestar contas, pois se deve verificar o nexo de causalidade entre a execução do objeto e os recursos federais repassados.
22.	 Tem-se, assim:
	a) situação encontrada: omissão no dever de prestar contas e não comprovação da boa e regular aplicação dos recursos federais;
	b) objeto no qual foi identificada a constatação: Termo de Compromisso TC/PAC 003/2008;
	c) critérios: cláusula terceira do Termo de Compromisso, item 17 do Manual de Instruções para Aprovação e Execução dos Programas e Ações do Ministério das Cidades – PAC 2, art. 93 do Decreto-Lei 200, de 1967; e art. 70, parágrafo único, da Constituição Federal;
	d) evidências: notificações da Funasa cobrando a prestação de contas (itens 10 a 13 acima) ;
	e)  efeitos: presunção de desvio dos recursos públicos federais e prejuízo à transparência da Administração Pública.
	f) Identificação e qualificação do responsável: Miguel Joaquim dos Santos Neto (CPF: XXX.464.734-XX) , prefeito de Campo Grande/AL (mandato: 1/1/2013 em diante) , que praticou o ato omissivo de prestar contas, posto que a vigência do convênio e o prazo em questão transcorreram em sua gestão. O responsável tinha consciência da ilicitude de sua conduta. Não é possível, assim, presumir boa-fé em sua conduta.
	g) Encaminhamento: propor a citação do responsável.
18.	A proposta recebeu a anuência do Titular desta Unidade (peça 3) e foi autorizada pelo Ministro-Relator, mediante o despacho à peça 4, nos seguintes termos:
De acordo com o relatório de acompanhamento elaborado pela Funasa (peça 1, pp. 287- 293) , os gastos associados à obra conveniada foram todos realizados no mandato de Arnaldo Higino Lessa. Entretanto, em face do descrito em pareceres posteriores, é bem provável que a execução dos serviços tenha abrangido também a gestão de seu sucessor, Miguel Joaquim dos Santos Neto, em cujo mandato venceu o prazo para que as contas fossem apresentadas, sem que a documentação tenha sido enviada à entidade concedente. 
Assim, a citação deverá ser realizada nos moldes sugeridos pela unidade técnica, mas incluindo os dois gestores como responsáveis solidários.
EXAME TÉCNICO
19.	Foram expedidas as citações para os endereços constantes do cadastro da Receita Federal do Brasil (peças 6 a 8) . O Sr. Arnaldo Higino Lessa, que foi prefeito entre 1/1/2005 a 31/12/2008 e 1/1/2009 a 31/12/2012, recebeu pessoalmente a comunicação (peça 9) . No caso do sr. Miguel Joaquim dos Santos, prefeito, a comunicação foi devolvida pelos Correios com a informação de que o destinatário “mudou-se” (peças 10 e 11) . Nova pesquisa de endereços do Sr. Miguel Joaquim revelou outros endereços residenciais (peça 12, p. 2 e 3) , que permitiram a realização da sua citação válida (peças 13 e 15) .
20.	O prefeito Miguel Joaquim dos Santos compareceu ao processo mediante ofício da Prefeitura Municipal de Campo Grande/AL, datado de 18/12/2015, apenas para solicitar a dilação do prazo para defesa em mais noventa dias (peça 16, p. 1) . Enviou, em anexo, cópia de oficio remetido pela Prefeitura à Funasa em 28/10/2015 para solicitar noventa dias de prazo para defesa (peça 16, p. 2) . 	O Ministro-Relator deferiu a dilação de prazo solicitada (peça 19) .
21.	Em 30/3/2016, o prefeito e o ex-prefeito protocolaram outro pedido de dilação do prazo para defesa, desta feita por mais sessenta dias (peças 20 e 21) , novamente autorizado pelo Ministro-Relator (peças 23-24 a 28) .	O prazo adicional concedido expirou em 28/4/2016, mas os responsáveis não compareceram ao processo para apresentar defesa e/ou recolher o débito inquinado. Com isso, restou configurada a revelia de ambos e autorizado o prosseguimento do processo, nos termos do art. 12, § 3º, da Lei 8.443/1992.
22.	Considerou-se que nos processos do TCU, a revelia não leva à presunção de que seriam verdadeiras todas as imputações levantadas contra os responsáveis, diferentemente do que ocorre no processo civil, em que a revelia do réu opera a presunção da verdade dos fatos narrados pelo autor. Por essa razão, ponderou-se também que a avaliação da responsabilidade do agente público não pode prescindir da prova existente no processo ou para ele carreada.
23.	Procedeu-se, então, a instrução de mérito à peça 29 cujo exame técnico afigura-se pertinente reproduzir, em parte:
27. 	Ressalte-se que o Ministro-Relator determinou a citação do ex-prefeito Arnaldo Higino Lessa solidariamente com o Miguel Joaquim dos Santos Neto em razão da omissão no dever de prestar contas, porque o relatório de acompanhamento emitido pela Funasa em setembro/2013 registrou que todas as despesas com recursos do convênio foram realizadas ainda no mandato de Arnaldo Higino.
28. De fato, a análise revela que todas as despesas foram efetuadas até 25/10/2012 (peça 1, p. 292) , embora, até essa época, apenas 68,50% do objeto havia sido executado, segundo a Funasa (vide item 6 supra) . Evidencia-se, assim, que houve a ocorrência do pagamento antecipado das despesas, contrariando o disposto nos arts. 62 e 63 da Lei 4.320/1964. Contudo, essa conduta não será considerada para o julgamento das contas por não ter constado na citação, além de que houve a execução integral do objeto, o que mitiga a gravidade dessa ilicitude.
29.	 Também é certo que a execução da obra continuou a evoluir após 1/1/2013, já na gestão do prefeito sucessor. Logo em 22/1/2013, o Sr. Miguel Joaquim solicitou à Funasa a prorrogação da vigência do convênio sob a alegação de que o “município não executou as ações dentro do período programado” (peça 1, p. 257) . A vigência já havia sido prorrogada em 12/9/2012 até 25/4/2013 (peça 1, p. 237) . A Funasa aceitou as considerações do novo edil e prorrogou a vigência até 25/4/2014 (peça 1, p. 271-272) , com pareceres favoráveis das áreas técnicas.
30. 	As fiscalizações subsequentes da Funasa evidenciam a evolução da execução física da obra. Em 10/10/2012, estava com cerca de 68,50% do total concluído” (peça 1, p. 241-242) . Em 6/6/2013 passou para 84,5% do objeto previsto (peça 1, p. 277-278) . Em 15/8/2013 e no parecer técnico final a equipe fez constar: “no momento da nossa visita verificamos que o sistema está em funcionamento, entretanto falta a Prefeitura enviar o Relatório n°01 Final e a Prestação de Contas para que o Convênio seja encerrado” (peça 1, p. 279-280) . Na visita técnica em 8/5/2014, a Funasa relatou a execução de 91% do objeto e informou que os serviços estavam praticamente concluídos e o sistema em funcionamento (peça 1, p. 303-305) . Por fim, em 3/6/2014, foi constatada a execução de 98% do objeto.
31. 	A partir dessas informações pode-se concluir que nada obstante os pagamentos tenham sido executados no mandato do sr. Arnaldo Higino, a execução física de boa parte da obra e, por conseguinte, a vigência do convênio, adentraram no mandato do prefeito sucessor, Miguel Joaquim dos Santos, que assumiu a responsabilidade pela sua conclusão e pela prestação de contas. Tanto foi, que o ex-prefeito solicitou a prorrogação da vigência para poder concluir a obra. 
32.	 Outro ponto a ressaltar é que o prefeito sucessor, que tinha o dever de prestar contas dos recursos repassados pelo Termo de Compromisso TC/PAC 0003/2008, em nenhum momento buscou imputar a responsabilidade ao seu antecessor quanto à documentação necessária para prestar contas. Por fim, a obra foi considerada concluída e em funcionamento pela Funasa, restando pendente a prestação de contas final, que foi o que motivou a instauração da tomada de contas especial.
33.	 Ressalte-se, ainda, que Sr. Miguel Joaquim dos Santos Neto é o prefeito de Campo Grande/AL desde 1/1/2013, não havendo nenhuma justificativa para que não tenha apresentado a prestação de contas desse convênio. 	Isso posto, conclui-se por recair nele a responsabilidade pela omissão no dever de prestar contas.
34.	 Quanto à imputação de débito, os relatórios da fiscalização da Funasa atestam a execução praticamente integral da obra objeto do repasse, que alcançou 98% (vide item 12 supra) e que o sistema estava em funcionamento, restando apenas pendências documentais (item 10 acima) . Foi flagrada, ainda, a aplicação a menor da contrapartida devida no valor de R$2.582,44 (item 9 supra) . 
35.	 Contudo, ao analisar a documentação constante desta TCE, observa-se que, de plano, não é possível estabelecer o nexo de causalidade entre os recursos federais e as despesas que teriam concorrido para a conclusão do ajuste. Não há extratos bancários e nem cópias das transferências bancárias e/ou cheques.
36.	 É sabido que a mera execução física do objeto, por si só, não comprova que os recursos foram aplicados corretamente ou que os recursos utilizados na construção foram os provenientes do convênio, e não quaisquer outros. Nesse sentido, a ausência da prestação de contas inviabiliza a comprovação do nexo causal entre os recursos repassados e as despesas efetuadas.
37.	 O dever de prestar contas, com a devida e correta comprovação da boa e regular aplicação dos valores públicos, compete a todos aqueles a quem sejam confiados recursos federais, por força do parágrafo único, do art. 70, da Constituição de 1988 e do art. 93 do Decreto-Lei 200, de 25 de fevereiro de 1967 (v.g. Acórdão 2439/2010-TCU-Plenário, Acórdão 5929/2011-TCU-Primeira Câmara, e Acórdão 1544/2008-TCU-Segunda Câmara) . Há como agravante neste caso que o gestor omisso é o atual prefeito, que detém o comando da Prefeitura e não deveria ter nenhuma dificuldade em obter a documentação comprobatória, que estava nos arquivos municipais em setembro/2013, conforme verificou a Funasa (peça 1, p. 286-293) e tem acesso aos documentos bancários (extratos e cópias de cheques e/ou transferências) .
38.		 Vale ressaltar que a falta de comprovação da boa e regular aplicação dos recursos federais transferidos configura ofensa não só às regras legais, mas também aos princípios basilares da administração pública, já que, ao final, o gestor deixou de prestar satisfação à sociedade sobre o efetivo emprego dos recursos postos sob a sua responsabilidade.
39.	 Conclui-se, assim, por propor, considerando exclusivamente a omissão no dever de prestar contas dos recursos do Termo de Compromisso 0003/2008, que as contas do Sr. Arnaldo Higino Lessa sejam julgadas regulares, com ressalvas. Já em relação ao Sr. Miguel Joaquim dos Santos Neto a proposta é de que suas contas sejam julgadas irregulares, com fundamento no art. 16, inciso III, alíneas “a” e “c”, da Lei 8.443/1992, a sua condenação em débito pelo valor integral repassado e que lhe seja aplicada a multa do art. 57 da Lei 8.443/1992.
24.	O Ministério Público junto ao TCU, em parecer de lavra do E, Procurador-Geral, Paulo Soares Bugarin, divergiu em parte da proposta da Unidade Técnica, e manifestou-se, ao final, nos seguintes termos (peça 31) :
10. Porém, em relação aos valores geridos por cada prefeito neste caso, considero frágeis as informações obtidas pela Secex/AL no Relatório de Acompanhamento da Funasa (peça 1, p. 287-293) , uma vez que não se dispõe dos extratos bancários da conta específica do Termo de Compromisso para respaldá-las. Veja-se que a própria Funasa deu andamento à instauração desta TCE, impugnando o valor integral do repasse por motivo de omissão no dever de prestar contas (peça 1, p. 367-373) , desconsiderando as conclusões preliminares do referido Relatório. 
11. Desse modo, prejudicada a individualização dos valores geridos em cada mandato por falta de documentação comprobatória, e diante do silêncio dos responsáveis citados, opino para que eles permaneçam solidários quanto ao débito apurado nesta TCE, nos termos da Súmula nº 230 do TCU.
12. Ante o exposto, com vênias por divergir da unidade técnica, este representante do MP/TCU manifesta-se no sentido de julgar irregulares as contas do Sr. Arnaldo Higino Lessa e do Sr. Miguel Joaquim dos Santos Neto, condenando-os solidariamente ao pagamento do débito correspondente à integralidade dos valores transferidos no âmbito do Termo de Compromisso TC/PAC nº 003/2008, e aplicando-lhes individualmente a multa prevista no art. 57 da Lei nº 8.443/92.
25.	O Exmo. Sr. Ministro-Relator, José Múcio Monteiro, por meio do Despacho à peça 37, consignou que após o recebimento dos autos em seu Gabinete “é que o prefeito apresentou alegações de defesa (peças 35 e 36) , constituída, entre outros elementos, de: mapas, croquis, projeto as built, termo de recebimento definitivo da obra, termo de recebimento da Casal, além de extratos bancários, notas fiscais, e relatórios de execução. Parte do material não pôde ser digitalizada e se encontra arquivada no Serviço de Administração da Secex/AL”.
25.1.	E concluiu nos seguintes termos:
De acordo com o art. 160 do Regimento Interno, a manifestação do responsável é intempestiva, o que justificaria sua não admissão. Contudo, como, aparentemente, a documentação fornecida atende exatamente o que foi exigido pela Funasa para a aprovação do termo de compromisso, autorizo, excepcionalmente, a análise dos novos elementos, e, para que não haja supressão de instâncias, restituo o feito à Secex/AL, determinando-lhe que: 
a) encaminhe todos os documentos fornecidos por Arnaldo Higino Lessa (inclusive cópia dos não digitalizáveis) à Funasa, para que analise a prestação de contas à luz dos novos elementos, remetendo o resultado ao Tribunal; 
b) em face da conclusão da Funasa, reinstrua o feito.
26.	Em sequência, esta Unidade diligenciou à Funasa/AL, encaminhando-lhe, em anexo, a documentação apresentada pelo Sr. Arnaldo Higino Lessa a título de prestação de contas do Termo de Compromisso TC/PAC 0003/2008, para solicitar que procedesse a análise da documentação e enviasse o resultado a este Tribunal, acompanhado do relatório e parecer da área técnica daquele órgão (peças 38-40) . A Funasa solicitou e obteve dilação do prazo para análise (peças 41 a 47) .
27.	A Funasa atendeu à diligência pelo Ofício 145/2018/COGED/AUDIT/PRESI-FUNASA, de 17/9/2018, da Auditoria da Funasa (peça 48) , em anexo ao qual enviou o Relatório 3 de Visita Técnica e o Parecer 17/2018/Secov-AL/SuestAL, ambos produzidos pela Superintendência da Funasa em Alagoas, a partir da documentação apresentada pelo ex-prefeito.  
27.1.	O Relatório 3 de Visita Técnica, datado de 30/8/2018, aponta a execução física de 100% do objeto e que a obra foi “concluída com etapa útil e com pendência” (peça 48, p. 3) . O parecer técnico ao final do citado Relatório registra verbis:
...informamos que após a conclusão da obra solicitamos documentações as quais confirmariam a execução da obra em sua totalidade, e após análise da documentação emitida e Visita “in loco”, verificamos o seguinte: 
a) Foi emitido o Termo de Recebimento Definitivo da Obra por parte do compromitente, como devidamente solicitado; 
b) Foi apresentado o “As built”, conforme executado; 
c) Analisando a documentação verificamos que não foi apresentado o Termo de Recebimento Definitivo pela CASAL e sim um Termo Provisório onde a mesma solicita o atendimento da instalação de caixas de Alvenaria com tampa de concreto, de uma ventosa e de um registro de descarga. Verificamos “in loco”, que a CASAL está operando normalmente o Sistema apesar da ausência do documento. Estivemos na UNAG (Unidade de Negócios do Agreste) em Arapiraca e constatamos que existem 33 ligações cadastradas na mesma, pertencentes aos Sítios Torrões e São Miguel. Após contato com um dos Engº da CASAL responsável pelo Termo de Recebimento Provisório, Luiz Emanuel, o mesmo informou que não consta na CASAL, até a presente data, o Termo de Recebimento Definitivo; 
d) Apesar da Prefeitura só ter apresentado um cadastro com a relação de 22 (vinte e dois) beneficiários, pudemos verificar “in loco”, e de acordo com o descrito no item anterior, confirmado pela CASAL, a existência de 33 ligações domiciliares. 
Concluímos então, que o Sistema se encontra funcionando, e que a CASAL está sendo responsável pela Operação do Sistema, apesar de não ter Recebido Definitivamente a Obra, informação essa colhida perante a CASAL
27.2.	O Parecer 17/2018/SECOV-AL/SUEST-AL, de 11/9/2018 (peça 48, p. 5-6) , trata da análise da prestação de contas do TC/PAC 0003/2008, apresentada intempestivamente pelo sr. Arnaldo Higino, em 11/12/2017 (peças 35 e 36) .
27.3.	Vale lembrar que o prazo para apresentação da prestação de contas expirou em 24/06/2014, e após reiteradas notificações da Funasa para apresentação da prestação de contas, sem que houvesse sucesso, foi instaurada a Tomada de Contas Especial.
27.4.	Consoante anotado no Parecer, o objeto do TC/PAC 0003/2008, é a execução do Sistema de Abastecimento de Água na cidade de Campo Grande/AL, para o qual foram liberados pela Funasa o valor total de R$ 330.978,31 e houve aporte da contrapartida no valor de R$ 10.084,91. Há o registro de que os recursos foram aplicados no mercado financeiro, porém não foram apresentados os extratos da aplicação; “no entanto, podemos deduzir que houve rendimento no valor de R$ 1.439,25 (...) , e assim concluir que a receita do convênio totalizou em R$ 332.417,56”. 
27.5.	O Parecer aponta que a prestação de contas está composta de documentos das despesas realizadas, extratos bancários, Guia de Recolhimento à União com o saldo do convênio e que através da documentação apresentada foi constatado que foram realizadas despesas no valor total de R$ 328.654,11 sendo R$ 318.569,20 de recursos da Concedente e R$ 10.084,91 de recursos da contrapartida, resultando um saldo de convênio no valor de R$ 3.763,45, dos quais R$ 2.324,20 dos recursos da Concedente e R$1.439,25 correspondentes ao total dos rendimentos da aplicação financeira. Foi devolvido à União, através de GRU o valor de R$ 3.762,55, restando a ser devolvido o valor de R$ 0,90 (noventa centavos) .
27.6.	A Funasa consigna a realização, no período de 14/5/2012 a 25/10/2012, de três pagamentos à empresa contratada para a execução do objeto do convênio; dos três pagamentos foram apresentadas apenas duas notas fiscais. A Nota Fiscal não apresentada corresponde à despesa realizada no dia 25/10/2012, no valor de R$ 167.795,87, tendo sido apresentado apenas o comprovante da transferência eletrônica em nome da empresa contratada no valor da despesa citada. Constata ainda que as notas fiscais apresentadas não possuem atesto do engenheiro fiscal da obra e foram pagas no valor total das mesmas e não foi comprovado recolhimento do ISS.
27.7.	O Parecer esclarece que os documentos do processo licitatório foram analisados "in loco", conforme Relatório de Acompanhamento, que se encontra na página l56 do processo de TCE, digitalizado no SEI (0556193) .
27.8.	Foi consignado que:
9. Após análise da documentação apresentada na prestação de contas, a área técnica de Engenharia emitiu novo parecer técnico, SEI nº (0614892) , onde mensura o percentual de execução em 100%, e informa que a execução foi concluída, com etapa útil, ou seja com o objetivo do convênio atingido; no entanto, existe a pendência da apresentação pela Companhia de Abastecimento e Saneamento de Alagoas (CASAL) , do Termo de Recebimento Definitivo da Obra, apesar da mesma está (sic) operando o sistema, como declarado no retrocitado parecer técnico.
10. Considerando o bloqueio judicial com recursos do convênio, a ausência de nota fiscal de despesa realizada, ausência de comprovação do recolhimento ISS, ausência de atestos nas notas fiscais e ausência da apresentação do termo de recebimento definitivo da obra, submeto a análise superior a APROVAÇÃO COM RESSALVA do valor de R$ 332.417,56 (...) , sendo R$ 320.893,40 (...) de recursos da Concedente, R$ 10.084,91 (...) de recursos da contrapartida e R$ 1.439,25 (...) de rendimentos provenientes da aplicação dos recursos no mercado financeiro, com o devido registro no SIAFI. 
11 . A Análise da prestação de contas foi procedida observando a legislação vigente no que couber, não tendo sido analisado nenhum documento fiscal original, nem a veracidade das despesas. Relevante informar que, compete ao Tribunal de Contas da União - TCU, julgar as contas dos administradores responsáveis por dinheiros, bens e valores públicos, e aplicar aos responsáveis às sanções previstas nos dispositivos da Lei Orgânica do Tribunal de Contas da União nº 8443/92. Portanto, qualquer circunstância de fatos novos de irregularidade que resulte dano ao Erário, este processo deverá regressar para medidas de providências.
28.	A análise da prestação de contas realizada pela Funasa confirma a execução integral do objeto, o que afasta a imputação de débito. Vale lembrar que a visita técnica procedida pela Funasa em 3/6/2014 já apontava a execução de 98% do objeto (vide item 12 supra) .
29.	A Funasa efetuou nova visita técnica ao local do empreendimento e confirmou a funcionalidade da obra e que o sistema está sendo operado pela Companhia de Saneamento e Abastecimento de Água de Alagoas (Casal) , mesmo não tendo o município apresentado aquela concessionária o Termo de Recebimento Definitivo e havendo pequenas pendências técnicas (vide item 27 acima) . Confirmou também que foram procedidas ligações domiciliares no quantitativo previsto no convênio (33) .
30.	No caso da execução financeira, o parecer também foi conclusivo pela regularidade (item 27.5 acima) . Contudo, o saldo do convênio, no valor de R$ 3.763,45, apenas foi recolhido à Funasa em 1/11/2017, quase três anos após o prazo final para prestar contas (peça 35, p. 13-15) .
31.	Na comprovação da regular execução das despesas foi registrada pela Funasa como pendência da prestação de contas, a não apresentação da nota fiscal 130, de 25/10/2012, no valor de R$167.795,87, e a falta de atesto nos documentos fiscais. No caso da falta de atesto nas notas, considerando haver no processo os comprovantes das transferências efetuadas em favor da empresa executora (peça 35, p. 2, 4 e 6) , a verificação das notas fiscais pela fiscalização da Funasa realizada entre 23 e 27/9/2013, inclusive com os devidos atestos (peça 1, p. 292) e a comprovação da execução das obras atestada pelas fiscalizações da Funasa, pode-se considerar como falha formal.
32.	Em relação à não apresentação da nota fiscal acima indicada, também deve se considerar que o pagamento foi efetuado por transferência em favor da empresa executora. Além disso, a própria Funasa relatou formalmente ter verificado os documentos fiscais e a regularidade desses documentos no Relatório de Acompanhamento de 27/9/2013 (peça 1, p. 292) . Pode-se entender que os documentos fiscais estavam nos arquivos municipais quando da fiscalização em 2013, mas não foi agora obtido pelo prefeito. De todo modo, e pelas razões acima, conclui-se por considerar essa falta como formal.
33.	Assim, tendo sido comprovada a execução do objeto e sua funcionalidade e apresentada, intempestivamente, a prestação de contas final, conclui-se por afastada a imputação de débito.
34.	Contudo, não houve nenhuma justificativa pelos responsáveis para a apresentação extemporânea da prestação de contas. O prazo original para prestar contas expirou em 24/6/2014, mas somente foi apresentada em 18/12/2017, após a citação dos responsáveis por este Tribunal.
35.	Diante desse quadro, deve-se definir a responsabilidade pela apresentação intempestiva da prestação de contas. Vale salientar que ambos os responsáveis foram cientificados nos respectivos ofícios citatórios acerca da necessidade de justificar a omissão inicial no dever de prestar contas, sob pena de terem as contas julgadas irregulares e de serem sancionados com a multa prevista no art. 58, inciso II, da Lei 8.443/92, nos termos do art. 16, inciso III, alíneas “a” e “c”, da mesma norma, independentemente da comprovação da regular aplicação dos recursos no objeto pactuado (peças 7 e 8) .
36.	Com relação ao Sr. Arnaldo Higino Lessa, as informações nos autos evidenciam que as despesas com os recursos federais repassados foram efetuadas em 2012, ainda no seu mandato (2009-2012) , fato agora parcialmente confirmado pelos extratos bancários e pelos comprovantes das transferências bancárias. Também deve ser considerado que o sr. Arnaldo Higino foi eleito Prefeito de Campo Grande/AL nas eleições de 2016 e assumiu o comando do Município em 1/1/2017.
36.1.	Mesmo assim, e já tendo sido citado pelo TCU neste processo em 2015, apenas apresentou a documentação um ano depois de reassumir a Prefeitura, em dezembro de 2017, sem nada justificar o largo atraso na apresentação da prestação de contas. Ressalte-se que o sr. Arnaldo Higino pagou à empresa contratada até 25/10/2012, mais de dois meses antes do final do seu mandato, a totalidade dos valores repassados acrescidos da contrapartida municipal, o que deveria pressupor que os serviços estavam concluídos – ou que houve pagamentos antecipados (vide item 28 transcrito no item 23 supra) . Com isso, era dever do sr. Arnaldo Higino ter apresentado uma prestação de contas à Funasa, ainda que parcial, afinal, já havia utilizado a totalidade dos recursos repassados, ou mesmo ter procedido a transição dos documentos relativos a esse repasse para a nova gestão, o que também não foi feito.
36.2.	Pelas razões acima, fica evidente ter havido culpa do sr. Sr. Arnaldo Higino na omissão inicial no dever de prestar contas do TC/PAC 0003/2008, razão pela qual deve se propor que suas contas sejam julgadas irregulares, com fundamento no art. 16, inciso III, alínea “a”, e que seja apenado com a multa do art. 58, inciso I, da Lei 8.443/1992.
37.	Quanto ao Sr. Miguel Joaquim dos Santos Neto, prefeito sucessor, e sobrinho do antecessor, também deve ser responsabilizado pela omissão inicial no dever de prestar contas. O prazo para prestar contas expirou em 24/6/2014, em seu mandato à frente da municipalidade. Notificado pela Funasa em diversas oportunidades para prestar contas, o responsável não atendeu aos chamamentos. No âmbito deste processo de TCE, o sr. Miguel Joaquim foi citado e solicitou em 18/12/2015, na condição de prefeito municipal, prorrogação de prazo para apresentar defesa em mais noventa dias (peça 16) . Em 29/3/2016, novamente solicitou e obteve dilação do prazo para defesa em mais 60 dias (peça 20) .
37.1.	Mesmo com todos esses prazos e estando à frente da Prefeitura, o Sr. Miguel Joaquim não apresentou defesa e não compareceu mais ao processo, o que configura sua revelia e autoriza o prosseguimento do feito, nos termos do art. 12, § 3º, da Lei 8.443/1992, situação já tratada nos itens 21 e 22 acima.
37.2.	Sendo o responsável pela apresentação da prestação de contas do TC/PAC 003/2008, posto que o prazo para prestar contas expirou em sua gestão; considerando que não apresentou a prestação de contas; considerando que não adotou nenhuma medida em face do antecessor, o que implicou assumir a corresponsabilidade pela omissão; fica configurada a sua corresponsabilidade pela omissão inicial no dever de prestar contas, razão pela qual deve se propor que suas contas sejam julgadas irregulares, com fundamento no art. 16, inciso III, alínea “a”, e que seja apenado com a multa do art. 58, inciso I, da Lei 8.443/1992.
38.				No tocante à aferição quanto à ocorrência de boa-fé na conduta do sr. Miguel Joaquim dos Santos Neto, conforme determina o § 2º do art. 202 do Regimento Interno do TCU, em se tratando de processo em que a parte interessada não se manifestou acerca das irregularidades imputadas, não há elementos para que se possa efetivamente reconhecê-la, podendo este Tribunal, desde logo, proferir o julgamento de mérito pela irregularidade das contas, nos termos do § 6º do mesmo artigo do normativo citado (Acórdão 2064/2011-TCU-Primeira Câmara, 6.182/2011-TCU-1ª Câmara, 4.072/2010-TCU-1ª Câmara, 1.189/2009-TCU-1ª Câmara, 731/2008-TCU-Plenário, 1.917/2008-TCU-2ª Câmara, 579/2007-TCU-Plenário, 3.305/2007-TCU-2ª Câmara e 3.867/2007-TCU-1ª Câmara) .
39.	Em relação ao sr. Arnaldo Higino Less, a sua defesa desprovida de qualquer justificativa e a inação do responsável por mais de três anos sem apresentar a prestação de contas dos recursos que geriu, situação agravada pelo fato de que o seu sucessor na gestão municipal foi seu tio, o que indica que não havia óbices para ambos apresentarem a prestação de contas tempestivamente ou mesmo após os diversos chamamentos da Funasa na fase interna da TCE. A conduta omissiva afasta a presunção de boa-fé e permite que se proponha, desde logo, o julgamento das suas contas pela irregularidade.
40.		Acerca da proposta de aplicação de multa registra-se que o fato ocorreu em 24/6/2014, data final para apresentação da prestação de contas, e o ato que ordenou as citações é de 30/9/2015 (peça 4) , não tendo ocorrido, portanto, a prescrição da pretensão punitiva, consoante entendimento firmado por este Tribunal no Acórdão 1441/2016-TCU-Plenário, em Incidente de Uniformização de Jurisprudência, que assentou que pretensão punitiva do Tribunal de Contas da União subordina-se ao prazo geral de prescrição indicado no art. 205 do Código Civil, que é de dez anos, contados a partir da data de ocorrência da irregularidade sancionada, nos termos do art. 189 do Código Civil.
CONCLUSÃO
41.		Os responsáveis, embora expressamente intimados a apresentarem justificativas para a omissão inicial no dever de prestar contas, não o fizeram. O sr. Arnaldo Higino Lessa apresentou a prestação de contas com significativa intempestividade, mas não se pronunciou a respeito (item 36) .
42.	O sr. Miguel Joaquim dos Santos Neto, transcorridos os prazos que lhe foram concedidos pelo TCU, não apresentou alegações de defesa, ficando caracterizada a sua revelia, o que autoriza o prosseguimento do feito, com fundamento no disposto no art. 12, § 3º, da Lei 8.443/1992 (item 38) .
43.	A prestação de contas apresentada pelo sr. Arnaldo Higino, analisada pela Funasa, permitiu afastar o débito, em razão de ter ficado evidenciada a conclusão da obra o objeto do repasse, bem como sua funcionalidade em benefício da comunidade (itens 27 e 28) .
44.	Afastado o débito, restou injustificada omissão inicial no dever de prestar contas, o que implicou em descumprimento do dever legal pelos responsáveis e em custos adicionais à máquina pública federal, com a tramitação do processo de apuração.
45.	Por não haver como presumir a boa-fé do prefeito Miguel Joaquim dos Santos Neto, em face sua revelia, e nem a do sr. Arnaldo Higino Lessa, que não justificou a omissão inicial e cuja conduta ao longo do processo de gestão dos recursos e da presente TCE, não permite concluir pela ocorrência de boa fé, conclui-se, nos termos do art. 202, § 6º, do RI/TCU, por elevar, desde logo, proposta de julgamento das contas dos responsáveis pela irregularidade, com fundamento na alínea “a” do inciso III do art. 16 da Lei 8.443/1992, e a apenação de ambos com a multa do art. 58, inciso I, da Lei 8.443/1992 (itens 39 a 41) .
PROPOSTA DE ENCAMINHAMENTO
46.	Diante do exposto, submetem-se os autos à consideração superior, para apreciação e envio ao Ministério Público junto ao TCU, para a audiência obrigatória de que trata o art. 81, inciso III, da Lei 8.443/1992, e posterior remessa ao Gabinete do Ministro-Relator, José Múcio Monteiro, com o seguinte encaminhamento:
	a) considerar revel o sr. Miguel Joaquim dos Santos Neto (CPF: XXX.464.734-XX) ;
	b) 	julgar irregulares, com fulcro nos arts. 1º, inciso I, 16, inciso III, alíneas “a”, 19, caput, e 23, inciso III, da Lei 8.443/1992, as contas do Sr. Miguel Joaquim dos Santos Neto (CPF: XXX.464.734-XX) e do sr. Arnaldo Higino Lessa (CPF: XXX.162.164-XX) ;
	c) aplicar ao Sr. Miguel Joaquim dos Santos Neto (CPF: XXX.464.734-XX) e ao sr. Arnaldo Higino Lessa (CPF: XXX.162.164-XX) , individualmente, a multa prevista no art. 58, inciso I, da Lei 8.443/1992, com a fixação do prazo de quinze dias, a contar da notificação, para comprovarem, perante o Tribunal (art. 214, inciso III, alínea “a”, do Regimento Interno) , o recolhimento da dívida aos cofres do Tesouro Nacional, atualizada monetariamente desde a data do acórdão que vier a ser proferido até a do efetivo recolhimento, se for paga após o vencimento, na forma da legislação em vigor;
	d) autorizar, desde logo, nos termos do art. 28, inciso II, da Lei 8.443/1992, a cobrança judicial das dívidas caso não atendida a notificação;
	e) remeter cópia do Acórdão que for proferido acompanhado do Relatório e do Voto que o fundamentarem ao:
e.1) Procurador-Chefe da Procuradoria da República no Estado de Alagoas, nos termos do § 3º do art. 16 da Lei 8.443/1992 c/c o § 7º do art. 209 do Regimento Interno do TCU, para as providências que entender cabíveis; e,
e.2) Fundação Nacional de Saúde, para ciência.”
PARECER DO MINISTÉRIO PÚBLICO QUE ATUA JUNTO A ESTE TRIBUNAL DE CONTAS DA UNIÃO
12.	O ilustre representante do Ministério Público, Procurador-Geral Paulo Soares Bugarin, dissentiu, no entanto, da referida proposta, manifestando-se da seguinte forma (peça 51) :
“	Trata-se de tomada de contas especial instaurada pela Fundação Nacional de Saúde (Funasa) , em razão de omissão no dever de prestar contas dos recursos repassados ao Município de Campo Grande/AL por força do Termo de Compromisso TC/PAC nº 003/2008, que teve por objeto a construção de sistema de abastecimento de água nos povoados de Torrões e São Miguel (peça 1, p. 203-205) .
Para a execução do objeto, foram repassados R$ 320.893,40 em duas parcelas iguais, mediante ordens bancárias emitidas em 23/04/2012 e 18/10/2012 (peça 1, p. 233 e 249) . O ajuste vigeu no período de 31/12/2008 a 25/04/2014, perpassando o mandato de dois prefeitos: Sr. Arnaldo Higino Lessa (2009-2012) e Sr. Miguel Joaquim dos Santos Neto (2013-2016) . A apresentação da prestação de contas deveria se dar até 24/06/2014 (peça 1, p. 353) .
Por meio de visitas técnicas, a Funasa registrou a evolução da execução física do objeto (peça 1, p. 241-242, 277-278, 279-280 e 303-305) , tendo observado que o sistema foi concluído e entrou em operação (Visita Técnica de 06/06/2013; peça 1, p. 277) . Outrossim, não foi apresentada a prestação de contas final do TC/PAC nº 003/2008, prejudicando o estabelecimento do nexo entre os recursos repassados e as despesas realizadas.
Ingressos os autos neste TCU, os dois prefeitos foram regularmente citados, mas permaneceram silentes. Dando prosseguimento ao processo, a Secex/AL apresentou a instrução de mérito à peça 29, propondo que o débito fosse imputado exclusivamente ao último prefeito, Sr. Miguel, tendo em vista que ele solicitou prorrogação da vigência do termo de compromisso e deu continuidade à execução da obra na sua gestão, assumindo a responsabilidade de prestar contas do ajuste (peça 1, p. 257, 277-280 e 311-313) .
Em parecer à peça 31, observei que a individualização dos valores geridos no mandato de cada prefeito estaria prejudicada pela falta de documentação comprobatória nos autos. Diante disso, da constatação de que os serviços tiveram execução nas duas gestões (peça 4) , e do silêncio dos responsáveis citados, sugeri que os dois prefeitos permanecessem solidários quanto ao débito apurado nesta TCE, nos termos da Súmula nº 230 do TCU.
Contudo, antes de posicionar-se em relação às propostas divergentes apresentadas, Vossa Excelência registrou o recebimento intempestivo das alegações de defesa do Sr. Arnaldo Higino Lessa (peças 35 e 36) . Por considerar que os novos elementos poderiam suprir as exigências da concedente, e eventualmente resultar na aprovação do termo de compromisso, os autos foram restituídos à unidade técnica para o cumprimento das seguintes determinações:
	“a) encaminhe todos os documentos fornecidos por Arnaldo Higino Lessa (inclusive cópia dos não digitalizáveis) à Funasa, para que analise a prestação de contas à luz dos novos elementos, remetendo o resultado ao Tribunal; 
	b) em face da conclusão da Funasa, reinstrua o feito.” (peça 37) 
A Funasa atendeu à diligência do TCU em 17/09/2018 (peça 48) . No Relatório nº 3 de Visita Técnica, com base nos documentos apresentados pelo Sr. Arnaldo Higino Lessa e nas informações obtidas in loco, a área técnica de engenharia reafirmou que a obra foi concluída, alcançando execução de 100%, e encontra-se em funcionamento. Registrou, ainda, que a operação do sistema está a cargo da Companhia de Abastecimento e Saneamento de Alagoas – Casal (peça 48, p. 4) .
Em relação aos documentos fiscais, foram verificadas algumas pendências, consignadas no Parecer nº 17/2018/Secov-AL/SuestAL (peça 48, p. 5-6) , entre as quais:
	a) os recursos do termo de compromisso em tela foram utilizados em pagamentos a favor da empresa Lisboa e Chagas Ltda., no montante de R$ 328.395,87, conforme comprovantes das transferências realizadas em 14/05/2012, 17/07/2012 e 25/10/2012 (peça 35, p. 2, 4 e 6) , mas a nota fiscal referente ao último pagamento, no valor de R$ 167.795,87, não foi apresentada;
	b) as duas notas fiscais apresentadas não foram atestadas pelo engenheiro fiscal da obra;
	c) as transferências a favor da referida empresa se deram no valor total indicado nas notas emitidas, não havendo comprovação do recolhimento do ISS.
Assim, feita a análise dos documentos apresentados a título de prestação de contas do TC/PAC nº 003/2008, a concedente concluiu pela sua “APROVAÇÃO COM RESSALVA” (peça 48, p. 6) .
Em nova instrução de mérito, levando em conta as conclusões da Funasa, a Secex/AL considerou não haver débito a ser imputado, remanescendo como irregularidade apenas a falta de justificativa para a apresentação intempestiva da prestação de contas final:
	“31. Na comprovação da regular execução das despesas foi registrada pela Funasa como pendência da prestação de contas, a não apresentação da nota fiscal 130, de 25/10/2012, no valor de R$167.795,87, e a falta de atesto nos documentos fiscais. No caso da falta de atesto nas notas, considerando haver no processo os comprovantes das transferências efetuadas em favor da empresa executora (peça 35, p. 2, 4 e 6) , a verificação das notas fiscais pela fiscalização da Funasa realizada entre 23 e 27/9/2013, inclusive com os devidos atestos (peça 1, p. 292) e a comprovação da execução das obras atestada pelas fiscalizações da Funasa, pode-se considerar como falha formal. 
	32. Em relação à não apresentação da nota fiscal acima indicada, também deve se considerar que o pagamento foi efetuado por transferência em favor da empresa executora. Além disso, a própria Funasa relatou formalmente ter verificado os documentos fiscais e a regularidade desses documentos no Relatório de Acompanhamento de 27/9/2013 (peça 1, p. 292) . Pode-se entender que os documentos fiscais estavam nos arquivos municipais quando da fiscalização em 2013, mas não foi agora obtido pelo prefeito. De todo modo, e pelas razões acima, conclui-se por considerar essa falta como formal. [Grifo nosso.] 
	33. Assim, tendo sido comprovada a execução do objeto e sua funcionalidade e apresentada, intempestivamente, a prestação de contas final, conclui-se por afastada a imputação de débito. 
	34. Contudo, não houve nenhuma justificativa pelos responsáveis para a apresentação extemporânea da prestação de contas. O prazo original para prestar contas expirou em 24/6/2014, mas somente foi apresentada em 18/12/2017, após a citação dos responsáveis por este Tribunal.” (peça 48, p. 8) 
Com base nessas considerações, foi apresentada proposta de encaminhamento no sentido de julgar irregulares as contas dos dois ex-prefeitos, aplicando-lhes individualmente a multa prevista no art. 58, inciso I, da Lei nº 8.443/92 (peça 49, p. 10) .
II
Convém retomar que a presente TCE foi motivada pela omissão no dever de prestar contas, presumindo-se débito correspondente ao valor total repassado pela Funasa ao Município de Campo Grande/AL por meio do TC/PAC nº 003/2008, ante a falta de comprovação da boa e regular aplicação desses recursos.
Conforme observado pela unidade técnica (peça 29) , apesar de se ter atestado a execução física do objeto avençado, esta constatação não comprova que os recursos foram aplicados corretamente, ou mesmo que os recursos utilizados na construção foram os provenientes do ajuste em exame. 
A partir da análise da documentação fornecida pelo Sr. Arnaldo Higino Lessa, a Funasa confirmou que o sistema de abastecimento de água foi concluído e está sendo operado pela Casal, e tomou conhecimento dos pagamentos a favor da empresa Lisboa e Chagas Ltda. Porém, em relação à documentação fiscal, foram apontadas pendências que impedem o restabelecimento do liame entre os recursos transferidos e a obra executada e, portanto, não podem ser tidas como falhas formais.
Diante da ausência de atestação do engenheiro fiscal da obra nas notas fiscais fornecidas, não há a necessária confirmação de que os serviços nelas descritos foram realmente prestados pela empresa beneficiária dos pagamentos. Para o exato cumprimento da notificação encaminhada à Prefeitura na fase interna da TCE (peça 1, p. 309 e 323) , as notas fiscais deveriam ainda estar respaldadas nos boletins de medição dos serviços, o que não se verifica neste caso. Como agravante, não foi apresentada a nota fiscal relativa ao último pagamento à empresa Lisboa e Chagas Ltda., correspondente a 51,10% do valor contratado, e o cronograma de desembolso não guardou relação com a execução física do objeto.
Apesar de o Relatório de Acompanhamento nº 15/2013 informar que não foram efetuados pagamentos adiantados com os recursos do TC/PAC nº 003/2008 (peça 1, p. 292) , a análise dos dados leva à conclusão diversa. O primeiro pagamento a favor da contratada foi realizado em 14/05/2012, antes mesmo da data de início das obras, que se deu em 05/06/2012 (peça 1, p. 241) . Além disso, o Sr. Arnaldo Higino Lessa pagou integralmente os valores pactuados com a construtora até 25/10/2012, no montante de R$ 328.395,87, mas o relatório de visita da Funasa indica que a obra se encontrava com 68,5% de execução nessa época (peça 1, p. 241-242) .
Na verdade, o sistema de abastecimento de água foi concluído no mandato do prefeito sucessor, Sr. Miguel Joaquim dos Santos Neto (peça 1, p. 311-313) , que permaneceu silente e, portanto, não informou se a Lisboa e Chagas Ltda. deu continuidade à obra, em contrapartida aos valores recebidos.
A rigor, diante da incompletude dos elementos constantes dos autos, não é possível afirmar que a referida empresa tenha de fato participado da execução do objeto pactuado. Veja-se que não foram disponibilizados os registros do acompanhamento da obra, assinados pelo responsável técnico da empresa e pelo fiscal designado pela Prefeitura (relatórios mensais, boletins de medição, diários de obras, entre outros) . Também não constam os documentos do processo licitatório, indicando-se apenas que estes foram objeto de análise quando da elaboração do Relatório de Acompanhamento nº 15/2013 (peça 1, p. 289-290) . Segundo os relatórios de visita, o contrato e o diário de obras sequer foram apresentados à Funasa por ocasião das inspeções in loco (peça 1, p. 312) . Por fim, tem-se que a documentação referente ao as built foi apresentada pela Secretaria Municipal de Viação e Obras da Prefeitura (peça 35, p. 16-126) , não havendo qualquer assinatura ou termo que indique a participação/anuência do responsável técnico da empresa contratada (Eng. Neylton de Lima Barros; peça 35, p. 133) .
Ante o exposto, concluo que as alegações de defesa apresentadas intempestivamente pelo Sr. Arnaldo Higino Lessa não se mostraram adequadas e suficientes para demonstrar que os recursos do TC/PAC nº 003/2008 foram regularmente aplicados, persistindo o débito no valor integral do repasse.
Assim, com vênias por divergir da unidade técnica, este representante do MP/TCUmanifesta-se no sentido de julgar irregulares as contas do Sr. Arnaldo Higino Lessa e do Sr. Miguel Joaquim dos Santos Neto, condenando-os solidariamente ao recolhimento da dívida aos cofres do Tesouro Nacional e aplicando-lhes individualmente a multa prevista no art. 57 da Lei nº 8.443/92.”
	É o Relatório.

não há.

Subprocurador-Geral Paulo Soares Bugarin.

TOMADA DE CONTAS ESPECIAL. OMISSÃO NO DEVER DE PRESTAR CONTAS. NÃO COMPROVAÇÃO DA BOA E REGULAR APLICAÇÃO DOS RECURSOS ORIUNDOS DE TERMO DE COMPROMISSO CELEBRADO ENTRE A FUNASA E A MUNICIPALIDADE. REVELIA. IRREGULARIDADES. CONTAS IRREGULARES, DÉBITO E MULTA. 1. A ausência de comprovação da boa e regular aplicação da totalidade dos recursos repassados ao Município enseja a responsabilização solidária de todos aqueles que contribuíram para a consecução do dano.

TOMADA DE CONTAS ESPECIAL (TCE)

Secretaria de Controle Externo de Tomada de Contas Especial (SecexTCE).

Relato este processo nos termos do art. 152 do Regimento Interno deste Tribunal, em sucessão ao Ministro José Múcio Monteiro.
2.	Trata-se de Tomada de Contas Especial instaurada em face do Sr. Miguel Joaquim dos Santos Neto e Arnaldo Higino Lessa, ambos ex-Prefeito do Município de Campo Grande/AL, em virtude da omissão no dever de prestar contas e da não comprovação da boa e regular aplicação dos recursos repassados ao aludido município por força do Termo de Compromisso TC/PAC 0003/2008, que tinha por objeto a execução do Sistema de Abastecimento de Água dos povoados Papagaio, Taboca, Curral e Inxunda.
3.	No caso, em que pese não tenha havido, tempestivamente, a devida prestação de contas, e ainda, embora não tenha nenhum dos responsáveis atendido aos seus respectivos ofícios citatórios, sobreveio informação prestada pela Prefeitura do Município de Campo Grande/AL, por meio da qual apresentou elementos de prova que possivelmente comprovariam a boa e regular aplicação dos recursos (peças 35/36) . 
4.	Remetidos os autos à Funasa para nova análise e parecer, foi apresentado o Relatório 3 de Visita Técnica, por meio do qual relatou-se a execução física de 100% do objeto do ajuste em análise neste feito, bem como que a obra fora concluída com etapa útil e pendência (peça 48, p. 3) . Vejamos:
“...informamos que após a conclusão da obra solicitamos documentações as quais confirmariam a execução da obra em sua totalidade, e após análise da documentação emitida e Visita “in loco”, verificamos o seguinte: 
a) Foi emitido o Termo de Recebimento Definitivo da Obra por parte do compromitente, como devidamente solicitado; 
b) Foi apresentado o “As built”, conforme executado; 
c) Analisando a documentação verificamos que não foi apresentado o Termo de Recebimento Definitivo pela CASAL e sim um Termo Provisório onde a mesma solicita o atendimento da instalação de caixas de Alvenaria com tampa de concreto, de uma ventosa e de um registro de descarga. Verificamos “in loco”, que a CASAL está operando normalmente o Sistema apesar da ausência do documento. Estivemos na UNAG (Unidade de Negócios do Agreste) em Arapiraca e constatamos que existem 33 ligações cadastradas na mesma, pertencentes aos Sítios Torrões e São Miguel. Após contato com um dos Engº da CASAL responsável pelo Termo de Recebimento Provisório, Luiz Emanuel, o mesmo informou que não consta na CASAL, até a presente data, o Termo de Recebimento Definitivo; 
d) Apesar da Prefeitura só ter apresentado um cadastro com a relação de 22 (vinte e dois) beneficiários, pudemos verificar “in loco”, e de acordo com o descrito no item anterior, confirmado pela CASAL, a existência de 33 ligações domiciliares. 
Concluímos então, que o Sistema se encontra funcionando, e que a CASAL está sendo responsável pela Operação do Sistema, apesar de não ter Recebido Definitivamente a Obra, informação essa colhida perante a CASAL”
5.	Contudo, em que pese se tenha concluído pela execução integral do objeto do ajuste em análise, não houve nos autos, como bem destacou o MP/TCU em seu parecer contido a peça 51 - item 15, a necessária confirmação de que os serviços descritos nas notas fiscais fornecidas foram realmente prestados pela empresa beneficiária dos pagamentos, o que se deu por ausência de atestação do engenheiro fiscal da obra nas aludidas notas. Além disso, as notas fiscais apresentadas não estavam respaldadas nos boletins de medição dos serviços e também não foi apresentada a nota fiscal relativa ao último pagamento à empresa Lisboa e Chagas, correspondente a mais da metade do valor contratado (51, 10%) .
6.	Não bastasse, como também muito bem destacou o MP/TCU, da análise dos dados trazidos aos autos é possível concluir que houve antecipação de pagamento, consoante demonstrado no item 16 da peça 51.
7.	Nesse contexto, considerando que não é possível correlacionar a obra executada com a empresa contratada e os valores pagos para a execução do objeto do ajuste, é forçoso concluir pela rejeição das contas e condenação solidária dos responsáveis em débito e multa, nos termos do parecer contido à peça 51.
8.	A responsabilização solidária, frise-se, se justifica porque os responsáveis, apesar de devidamente citados, não trouxeram aos autos elementos de individualização acerca de quanto e de como geriram os recursos em análise, tampouco das providências que poderiam ter tomado para evitar possíveis danos ao Erário. Ademais, verificou-se que o Sr. Arnaldo Higino Lessa, durante seu mandato, pagou integralmente os valores pactuados com a construtora, tendo o sistema de abastecimento, todavia, sido concluído apenas no mandato de seu sucessor, Sr. Miguel Joaquim dos Santos Neto (vide peça 1, p. 241/242 e p. 311/313) , o que ratifica a responsabilidade de ambos pela não demonstração da boa e regular aplicação dos recursos sob análise neste feito.
	Em face do exposto, acolho a proposta do MP/TCU e Voto no sentido de que seja adotado o Acórdão que ora submeto à consideração deste Colegiado.
TCU, Sala das Sessões Ministro Luciano Brandão Alves de Souza, em 22 de outubro de 2019.
RAIMUNDO CARREIRO 
Relator